高雄高等行政法院簡易判決
                                       100年度簡字第27號
原      告　陳承榮
被      告　嘉義市政府稅務局
代　表　人　張國樑局長
上列當事人間地價稅事件，原告不服嘉義市政府中華民國99年12
月30日府行法字第0995046215號、100年3月21日府行法字第0995
057072號訴願決定，提起行政訴訟，本院判決如下：
    主  文
原告之訴駁回。
訴訟費用由原告負擔。
    事實及理由
一 、事實概要︰
    緣原告所有嘉義市○○段○○段58-3地號土地，面積101平方
    公尺（下稱系爭土地），地上建物門牌號碼：嘉義市○區○
    ○里○○路9號，民國87年部分面積64.5平方公尺即經被告
    按自用住宅用地稅率課徵地價稅在案。嗣被告依「全國地價
    稅自用住宅用地兩處以上清單」所記載系爭土地地上建物門
    牌，運用戶政連線系統查得該址並無原告或其配偶、直系親
    屬於該地辦竣戶籍登記等相關資料，核與土地稅法第9條規
    定不符，爰以99年5月11日嘉市稅土字第0990060644號函通
    知，系爭土地自99年起恢復按一般用地稅率課徵地價稅。原
    告乃於99年5月19日遷入設籍，同日申請按自用住宅用地稅
    率核課地價稅，經被告審查部分符合土地稅法第9條自用住
    宅用地要件，乃以99年5月26日嘉市稅土字第0990714452號
    函准予自99年起部分面積41.59平方公尺按自用住宅用地稅
    率課徵地價稅，其餘面積59.41平方公尺仍按一般稅率課徵
    地價稅。嗣被告依據台北市稅捐稽徵處99年7月16日北市稽
    法乙字第09934482000號函檢附嘉義市東區戶政事務所99年7
    月14日嘉市東戶資字第0990002960號函：「．．．本轄光華
    路9號自86年1月1日起至99年5月11日止，經查上述地址及時
    間並無人設籍。」重新審查，另以99年7月22日嘉市稅土字
    第0990721551號函核定系爭土地應自86年起土地面積64.5平
    方公尺改按一般用地稅率核課地價稅，並補徵95年至98年差
    額地價稅，共計新台幣（下同）54,324元，且敘明更正99年
    5月11日嘉市稅土字第0990060644號函。被告又於事後發現
    漏未補徵94年差額地價稅，爰以99年10月19日嘉市稅土字第
    0990062421號函補徵94年差額地價稅，計13,581元。原告不
    服，均申請復查，未獲變更；分別提起訴願，均遭決定駁回
    ；遂提起本件行政訴訟。
二、本件原告主張︰
(一)、本件系爭土地係繼承所得，用途未曾變更，亦即在原告未繼
    承取得該地前，系爭土地即有自用住宅用地之事實，用途既
    未變更，原核定課稅之稅率即免再申請。因此，原告適用特
    別稅率之原因事實，自繼承取得，嗣分割登記以來未曾變更
    ，依信賴保護原則，自不可輕言剝奪，被告一方面稱年代久
    遠，無可查考，一方面又稱土地用途變更(事實是所有權人
    名義因分割而變更)，認應補徵差額地價稅，不僅悖於事實
    ，亦於法不合。
(二)、被告沿襲向來實務見解，認前述重新適用自用住宅用地稅率
    之原因事實，以土地過戶(所有權人更名)為變更時點，惟綜
    觀土地稅法第41條之文義，似無明文規範；又訴願決定書引
    用司法院釋字第537號解釋，認原告應負有申報協力義務，
    經查該解釋文係於91年1月11日作成，而本案土地適用自用
    住宅稅率早於該解釋文之前數10年，從而該釋文之見解亦僅
    對將來發生拘束效力，故原告是否負有自動協力申報義務，
    不無疑義。退而言之，若87年本件系爭土地分割過戶後，地
    價稅率即按一般稅率課徵，原告自會從當年起將本人配偶或
    直系親屬中之一人設戶籍於該地上建物門牌，以符合土地稅
    法第9條之規定。從而，被告追溯補徵差額地價稅，實乃侵
    害原告權益。
(三)、被告99年5月11日以嘉市稅土字第0990060644號函告知系爭
    土地自99年起因未設籍將改按一般住宅稅率課稅，原告遵囑
    辦竣戶籍登記，被告即以99年5月26日嘉市稅土字第0990714
    452號函准許自99年起部分面積仍循往例按自用住宅用地稅
    率課徵地價稅，兩次來函均未提及追溯補稅之事，被告突以
    99年7月22日嘉市稅土字第0990721551號函核定補徵自95年
    至98年差額地價稅54,324元，最令人不解者，乃被告函稱補
    稅之原因，係依據台北市政府99年7月16日北市稽法乙字第
    0993448200號函該重新作成補稅之行政處分，已有不合，嗣
    又補徵94年差額地價稅13,581元，政府出爾反爾，無法使人
    信賴。
(四)、綜上所述，被告對原告溯及既往補課差額地價稅之行政處分
    ，不合法、不合情，亦不合理等情，並聲明求為判決訴願決
    定及原處分均撤銷。
三、被告則以︰
(一)、查原告所有系爭土地，地上建物門牌：嘉義市○區○○里○
    ○路9號，依被告土地數字主檔及徵銷檔資料查得，87年部
    分面積64.5平方公尺即已按自用住宅用地稅率課徵地價稅在
    案。嗣後被告依「全國地價稅自用住宅用地兩處以上清單」
    所記載系爭土地地上建物門牌，運用戶政連線系統查得該址
    並無原告或其配偶、直系親屬於該地辦竣戶籍登記等相關資
    料，核與土地稅法第9條規定不符，爰以99年5月11日嘉市稅
    土字第0990060644號函通知，系爭土地自99年起恢復按一般
    用地稅率課徵地價稅。原告乃於99年5月19日遷入設籍，同
    日申請按自用住宅用地稅率核課地價稅，經被告審查部分符
    合土地稅法第9條自用住宅用地要件，乃以99年5月26日嘉市
    稅土字第0990714452號函准予自99年起部分面積41.59平方
    公尺按自用住宅用地稅率課徵地價稅，其餘面積59.41平方
    公尺仍按一般稅率課徵地價稅在案合先敘明。惟嗣後被告接
    獲台北市稅捐稽徵處99年7月16日北市稽法乙字第099344820
    00號函通報：「．．．本轄光華路9號自86年1月1日起至99
    年5月11日止，經查上述地址及時間並無人設籍。」並檢附
    嘉義市東區戶政事務所99年7月14日嘉市東戶資字第0990002
    960號函資料供參，經重新審查確實查無原告或其配偶、直
    系親屬於該地辦竣戶籍登記資料，核與土地稅法第9條自用
    住宅用地規定不符，爰以99年7月22日嘉市稅土字第0990721
    551號函核定系爭土地應自86年起土地面積64.5平方公尺改
    按一般用地稅率核課地價稅，並補徵95年至98年差額地價稅
    ，認事用法尚無不合。
(二)、原告指陳上述土地係繼承所得其用途未曾變更，亦即在原告
    未繼承取得該地前，即有自用住宅用地之事實，用途未變更
    ，原核定課稅之稅率，以後免再申請乙節；經查，被告電腦
    地價稅主檔及全國地價稅自住用地查詢畫面，上開系爭土地
    自87年起部分土地即適用自用住宅用地稅率，惟本案已達12
    年之久，因年代久遠已無相關資料可供查考，合先敘明。另
    所謂自用住宅用地，除無出租或供營業用，並有申請人或其
    配偶、直系親屬於該地辦竣戶籍登記之要件外，尚須於法定
    期間內提出申請，經稽徵機關核准後，始得適用自用住宅用
    地稅率。次按司法院釋字第537號解釋略以：「按租稅稽徵
    程序，稽徵機關雖依職權調查原則而進行，惟有關課稅要件
    事實，多發生於納稅義務人所得支配之範圍，稅捐稽徵機關
    掌握困難，為貫徹公平合法課稅之目的，因而課納稅義務人
    申報協力義務。」納稅義務人應負有申報協力義務。另查系
    爭土地自86年1月1日起至99年5月11日止，原告或其配偶、
    直系親屬並未於該地辦竣戶籍登記，依土地稅法第9條規定
    已非屬自用住宅用地，且原告未依土地稅法第41條第2項：
    「適用特別稅率之原因、事實消滅時，應即向主管稽徵機關
    申報。」及土地稅法施行細則第15條：「適用特別稅率之原
    因、事實消滅時，土地所有權人應於30日內向主管稽徵機關
    申報，．．．。」等規定，向被告申報改課地價稅。又每年
    地價稅開徵之40日前均有發布新聞稿，並於寄發地價稅繳款
    書時，於信封上告知自用住宅用地之要件，並提醒嗣後如有
    全戶籍遷出、不再符合自用住宅用地優惠稅率要件者，應於
    30日內向稽徵機關申報，以免受罰等相關訊息，被告已善盡
    告知義務，至原告所言自60年以來，即有自用住宅用地之事
    實，用途未變更，原核定課稅之稅率，以後免再申請云云，
    顯係對法令有所誤解，核不足採。
(三)、次查原告於99年5月19日遷入戶籍，並於同日向被告提出申
    請，經重新審查部分符合土地稅法第9條自用住宅用地要件
    ，乃以99年5月26日嘉市稅土字第0990714452號函准予自99
    年起部分面積41.59平方公尺按自用住宅用地稅率課徵地價
    稅，其餘面積59.41平方公尺仍按一般稅率課徵地價稅。惟
    依財政部91年12月12日台財稅字第0910456439號令規定：「
    一、原經核准按自用住宅用地稅率計徵地價稅之土地，納稅
    義務人因故將戶籍遷出，於稽徵機關查獲前已再遷入戶籍而
    未依規定重新申請，嗣後自行補提申請或經稽徵機關通知於
    30日內補行申請而如期申請，且經查明自戶籍再行遷入之日
    起仍符合自用住宅用地規定者，為顧及納稅義務人權益，准
    以該戶籍再行遷入之日作為再次申請按自用住宅用地稅率課
    徵地價稅日期，惟戶籍遷出期間，不得按自用住宅用地稅率
    課徵地價稅。．．．。」規定，因本案於查獲時（86年1月1
    日起至99年5月11日止）系爭土地並無原告或其配偶、直系
    親屬於其地辦竣戶籍登記，而原告嗣後雖於99年5月19日將
    戶籍遷入，然與上述函釋不符，改按一般用地稅率核課地價
    稅，尚無不合。
(四)、被告因未查得原告已不符自用住宅用地規定而據以核定系爭
    土地部份按自用住宅用地稅率課徵地價稅之處分係屬違誤，
    既屬違誤，則被告補徵地價稅之處分，性質上自非行政程序
    法第123條所規範合法行政處分之廢止。且行政程序法第117
    條但書第2款信賴保護原則之規定，僅在授益處分始有適用
    之餘地。被告對系爭土地課徵地價稅，本質上係對人民課予
    義務之負擔處分，非授益處分可比，自無前揭法條所規定信
    賴保護原則之適用。本案系爭土地部分面積64.5平方公尺，
    原按自用住宅用地核課地價稅，嗣後既經查明已無人設籍，
    即與土地稅法第9條之自用住宅用地規定不符，並非原告所
    言僅依據台北市稅捐稽徵處函即變更原核定，且依財政部80
    年5月25日台財稅第801247350號函釋規定，被告通知自86年
    起改按一般用地稅率核課地價稅並無不合；另按稅捐稽徵法
    第21條、第22條規定稅捐之核課期間，其核課期間為5年，
    在前項核課期間內，經另發現應徵之稅捐者，仍應依法補徵
    或並予處罰，且按稅籍底冊或查得資料核定徵收之稅捐，自
    該稅捐所屬徵期屆滿之翌日起算。故本案依前揭法條及財政
    部函釋等規定補徵95年至98年差額地價稅，核屬有據。
(五)、依財政部74年12月4日台財稅第25805號函釋：「．．．如係
    於核課期間內發現者，均應依規定補徵或補稅處罰。．．．
    惟稽徵機關如發現原處分確有短徵，為維持課稅公平之原則
    ，基於公益上之理由，要非不可自行變更原查定處分，而補
    徵其應繳之稅額。」本案前經被告核定補徵系爭土地95年至
    98年改按一般用地稅率千分之10核課地價稅短收之地價稅，
    嗣後發現漏未補徵94年差額地價稅，被告爰依法於5年核課
    期間內核定補徵94年短收之地價稅，核屬有據，並無不合，
    至原告所言核課期間為5年應包括99年度，94年已逾5年核課
    期乙節，顯係對法令有所誤解等語，資為抗辯，並聲明求為
    判決駁回原告之訴。
四、本件事實概要欄所載事實，有土地卡、被告99年5月11日嘉
    市稅土字第0990060644號函、99年5月26日嘉市稅土字第099
    0714452號函、99年7月22日嘉市稅土字第0990721551號函、
    99年10月19日嘉市稅土字第0990062421號函、原告地價稅自
    用住宅用地申請書、戶籍資料、嘉義市東區戶政事務所99年
    7月14日嘉市東戶資字第0990002960號函等附於原處分卷可
    稽，且經兩造分別以訴狀陳明在卷，洵堪信實。兩造所爭者
    厥為被告補徵系爭土地94年至98年差額地價稅，是否適法？
(一)、按「本法所稱自用住宅用地，指土地所有權人或其配偶、直
    系親屬於該地辦竣戶籍登記，且無出租或供營業用之住宅用
    地」「地價稅基本稅率為千分之10。土地所有權人之地價總
    額未超過土地所在地直轄市或縣（市）累進起點地價者，其
    地價稅按基本稅率徵收；．．．。」「合於左列規定之自用
    住宅用地，其地價稅按千分之2計徵：一、都市土地面積未
    超過三公畝部分。．．．。」「依第17條及第18條規定，得
    適用特別稅率之用地，土地所有權人應於每年（期）地價稅
    開徵40日前提出申請，逾期申請者，自申請之次年期開始適
    用。前已核定而用途未變更者，以後免再申請。」土地稅法
    第9條、第16條第1項、第17條第1項、第41條第1項定有明文
    。
(二)、次按租稅稽徵程序，稅捐稽徵機關固應依職權調查為原則，
    惟有關稅捐之減免，其應具免稅要件之事實，多發生於納稅
    義務人所得認識、支配或發動行政程序之範圍，稅捐稽徵機
    關難以掌握，除法規明定得由稅捐稽徵機關依相關機關之通
    報資料，逕行辦理減免外，為符合公平合法課稅之目的，仍
    應由納稅義務人依法規提出申請，經該管稅捐稽徵機關核定
    後，方得享有稅捐之優惠，參照前揭土地稅法第41條及土地
    稅減免規則第21條至第25條規定之意旨甚明。又依同法第15
    條、第40條之規定，地價稅與田賦雖屬底冊稅，由直轄市或
    縣（市）主管稽徵機關按照地政機關編送之地價歸戶冊及地
    籍異動通知資料予以核定。是以課徵地價稅之土地，於原按
    一般稅率課徵地價稅者，是否有自用住宅優惠稅率之適用，
    其原因、事實顯然並非該管稅捐稽徵機關所得隨時掌握，自
    有待納稅義務人提出申請，經查明符合改課之規定者，方准
    予改課，否則即應依一般稅率課徵地價稅，即於原核准按自
    用住宅優惠稅率課徵地價稅之土地，於其原因消滅時，亦應
    回復按一般稅率課徵，為法理之所當然。查原告所有系爭土
    地，其中部分面積64.5平方公尺原經被告按自用住宅用地稅
    率課徵地價稅在案。嗣經被告依「全國地價稅自用住宅用地
    兩處以上清單」所記載系爭土地地上建物門牌，運用戶政連
    線系統查得該址並無原告或其配偶、直系親屬於該地辦竣戶
    籍登記等相關資料，及依嘉義市東區戶政事務所99年7月14
    日嘉市東戶資字第0990002960號函：「．．．本轄光華路9
    號自86年1月1日起至99年5月11日止，經查上述地址及時間
    並無人設籍。」等語，足見系爭土地上建物自86年1月1日起
    並無原告或其配偶、直系親屬設籍之情形，應可認定，且為
    原告所不爭，核與土地稅法第9條規定不符，被告乃通知原
    告自99年起系爭土地恢復按一般用地稅率課徵地價稅，並補
    徵94年至98年差額地價稅，洵屬有據。原告嗣於99年5月19
    日將戶籍遷入系爭土地上房屋設籍並申請按自用住宅優惠稅
    率課徵地價稅，經被告審核結果，面積41.59平方公尺部分
    雖符合土地稅法第9條自用住宅用地要件，惟亦應自99年起
    始有該優惠稅率之適用，要無溯及適用之效力。原告主張系
    爭土地係繼承所得，用途未曾變更，在原告未繼承取得該地
    前，系爭土地即有自用住宅用地之事實，原核定課稅之稅率
    即免再申請，而有信賴保護原則之適用及司法院釋字第537
    號解釋應往後生效，原告並無自動協力申報義務云云，容有
    誤解，並不可採。
(三)、又「稅捐之核課期間，依左列規定：一、．．．二、依法應
    由納稅義務人實貼之印花稅，及應由稅捐稽徵機關依稅籍底
    冊或查得資料核定課徵之稅捐，其核課期間為5年。三、．
    ．．。在前項核課期間內，經另發現應徵之稅捐者，仍應依
    法補徵或並予處罰；在核課期間內未經發現者，以後不得再
    補稅處罰。」「前條第1項核課期間之起算，依左列規定：
    ．．．四、由稅捐稽徵機關按稅籍底冊或查得資料核定徵收
    之稅捐，自該稅捐所屬徵期屆滿之翌日起算。」「本法第21
    條第1項第2款所稱應由稅捐稽徵機關依稅籍底冊或查得資料
    核定課徵之稅捐，指地價稅、田賦、房屋稅、使用牌照稅及
    查定課徵之營業稅、娛樂稅。」稅捐稽徵法第21條、第22條
    及其施行細則第7條亦有明定。經查，系爭土地部分面積64.
    5平方公尺，原雖按自用住宅用地核課地價稅，嗣既經被告
    於99年間查明並無人設籍之情形，核與土地稅法第9條之自
    用住宅用地規定不符，業如前述，則被告分別於99年7月22
    日以嘉市稅土字第0990721551號函及99年10月19日嘉市稅土
    字第0990062421號函補徵95年至98年及94年差額地價稅（86
    年至93年度部分已逾核課期間），揆諸前開規定，並未逾5
    年之核課期間，原告主張政府出爾反爾，無法使人信賴云云
    ，並不可採。
(四)、綜上所述，原告前揭主張既不可採，則被告99年7月22日嘉
    市稅土字第0990721551號、99年10月19日嘉市稅土字第0990
    062421號函所為之處分，並無違法；復查決定及訴願決定分
    別予以維持，核無不合；原告起訴意旨求為均予撤銷，為無
    理由，應予駁回。又本件事證已臻明確，兩造其餘攻擊防禦
    方法，均核與本件判決結果不生影響，爰不逐一論述，併此
    敘明。另本件係適用簡易訴訟程序，爰不經言詞辯論逕為判
    決。
五、據上論結，本件原告之訴為無理由，依行政訴訟法第233條
    第1項、第236條、第98條第1項前段，判決如主文。

中　　華　　民　　國　　100　 年　　6　　 月　　29　　日
             高雄高等行政法院第四庭
                               法官　戴　見　草
以上正本係照原本作成。
如不服本判決，應於判決送達後20日內向本院提出上訴書狀，其
未表明上訴理由者，應於提起上訴後20日內向本院提出上訴理由
書（須按對造人數附繕本）；如於本判決宣示或公告後送達前提
起上訴者，應於判決送達後20日內補提上訴理由書（須附繕本）
。未表明上訴理由者，逕以裁定駁回。
中　　華　　民　　國　　100　 年　　6　　 月　　29　　日

　　　　　　　　　　　　　　　書記官　江　如　青
附註:
行政訴訟法第235條（第1項、第2項）:
對於適用簡易程序之裁判提起上訴或抗告，須經最高行政法院之
許可。
前項許可，以訴訟事件所涉及之法律見解具有原則性者為限。